【裁判字號】    90,上易,585
【裁判日期】    900418
【裁判案由】    詐欺
【裁判全文】
臺灣高等法院刑事裁定                             九十年度上易字第五八五號
    抗  告  人
    即自 訴 人  甲○○
    被      告  乙○○
右抗告人因自訴被告詐欺案件，不服臺灣板橋地方法院，八十八年度自字第三○二號
，中華民國八十九年十一月十三日第一審所為之裁定，提起抗告，本院裁定如左：
    主  文
抗告駁回。
    理  由
一、自訴意旨略以：(1)緣被告乙○○係臺北縣奇鋐股份有限公司（下簡稱奇鋐公司）
    負責人，於民國（下同）八十七年一月間，經由黃玉程之介紹認識自訴人，且知
    悉自訴人係臺北工專土木系畢業，經營工程顧問公司，自六十八年起即從事土木
    開發建設營造事業，對於規劃、設計、建管、採購、發包、工程、管理等極為熟
    悉。(2)八十七年三月間，被告乙○○謂其奇鋐公司購得高雄市○鎮區○○段一０
    六五地號一般工業區土地一筆，甫完成簽約給付新台幣（下同）伍百萬元，約自
    訴人與黃玉程前往勘查，欲將規劃開發興建工業大樓，因該筆土地，即將於八十
    七年九月實施容積率管制，被告為儘速申請獲得建造執照（俗稱搶照），欲利用
    自訴人之專業知識與豐富經驗，竟萌生不法利益，以欲委託自訴人代其處理所有
    有關委聘建築師、聯繫、規劃、申請建造、發包、工程管理等全部業務，且自動
    出示一份其預先備妥載明右揭委託事項及酬勞之委託書給自訴人過目，自訴人要
    求先簽立委託書，被告則謂其希望於自訴人協助其辦理建築執照核發後才行簽署
    ，自訴人不疑有詐，而於八十七年五月間接受其委託。(3)自訴人受被告委辦後，
    旋即展開作業，並聘王國泰建築師事務所及水電空調消防公司，規劃、設計、繪
    製藍圖，申請建造執照，期間自訴人無不竭盡心力，往來臺北、高雄及被告奇鋐
    公司，奔波不下二十餘次，完全依被告指示辦理，有關自訴人之交通費、食宿費
    、工時費等，被告均未給付分文，全由自訴人負擔自理。(4)經完成地下二層、地
    上八層，總面積約一萬平方公尺之工業大樓之規劃、設計，且被告確認同意定案
    後，依法向主管機關申請「建造執照」，於八十七年九月十六日順利領得高雄市
    政府工務局核發（八七）高市工建築字第０一一八六號建造執照及（八七）高市
    工建築拆字第００二八七號拆除執照。自訴人於次日（十七日），親自送交被告
    ，除要求被告依約完成委託書之簽署外，並與被告討論有關發包動工事宜，未料
    ，被告竟以該業務繁忙，要前往美國接洽業務，另行通知為詞予以推遲，此後避
    不見面。(5)其後，被告竟以變更設計為由，親洽王國泰建築師事務所，並取得設
    計圖磁片後，另交由林上又建築師辦理變更設計，延宕近六月猶未開工，依建築
    法第五十四條之規定，應申辦展期，逾期執照作廢，被告明知原印章尚在自訴人
    保管中，詎被告竟將原印章作廢，而於八十八年三月十八日自行申辦延展，自訴
    人至此始發覺被告自始即意圖為自己不法之利益，詐騙自訴人，使自訴人以專業
    知識即豐富之經驗為其服務，而於其達成「搶照」之目的後，即將自訴人一腳踢
    開，對於自訴人之費用及被告所承諾之報酬，則分文未付，因認被告乙○○觸犯
    刑法第三百三十九條第二項之詐欺得利罪嫌云云。
二、按刑法第三百三十九條第二項之詐欺得利罪，係以行為人意圖為自己或第三人不
    法之所有，以施用詐術之方法，使被害人陷於錯誤，而得財產上不法之利益，始
    克成立。如行為人並無不法所有之意圖，或並未施用詐術，而使被害人陷於錯誤
    ，即與該罪之構成要件有間。又債務人於債之關係成立後，如有債務不履行之情
    形，在一般社會經驗上可能之原因甚多，縱令出於惡意而有遲延給付或不為給付
    之情事，苟無足以證明其在債之關係發生時自始即故意藉此從事財產犯罪之積極
    證據，根據前揭規定，仍不得以債信違反之客觀事態，推定債務人原有詐欺取財
    之犯意。次按犯罪事實應依證據認定之，無證據不得推定其犯罪事實，刑事訴訟
    法第一百五十四條定有明文。又刑法第三百三十九條第二項之詐欺得利罪之成立
    ，以行為人施用詐術使人陷於錯誤，得財產上不法之利益為構成要件，而所謂「
    得財產上不法之利益」，係指行為人自己獲得財產上不應得之利益，例如取得債
    權、免除債務之類，最高法院二十五年非字第一一九號判例要旨可資參照。
三、經查：
(一)、被告乙○○於八十七年初，同意由自訴人為奇鋐公司就位於高雄市○鎮區○○段
    一０六五地號一般工業區土地辦理興建廠房事宜，嗣自訴人確就奇鋐公司廠房之
    興建進行相關事務，並取得建造執照、拆除執照等情，為自訴人、被告所自承，
    互核相符。
(二)、再據被告所提出由自訴人陳報之三份工程報價單，價格分別為：0000000
    00元、000000000元、000000000元，有該報價單三份在卷
    可參；又被告就上開報價，經請教他人結果，共列舉十四項疑點等情，亦有被告
    提出之「奇鋐圖面疑點」一紙在卷可參。由是觀之，被告主張其就奇鋐公司興建
    廠房發包事宜，為能有效控制預算，就自訴人提出之工程報價，提出上述疑點，
    自合情理。另參酌卷附自訴人提出之與被告、王國泰建築師間之存證信函六份（
    時間分別自八十八年二月六日、同年二月八日、同年二月二十五日、同年二月二
    十六日、同年三月三日、同年三月八日）內容觀之，被告係自王國泰建築師處取
    得原設計圖磁片後，另交由林上又建築師辦理變更設計；且王國泰建築師自願拋
    棄變更設計權；被告並要求王國泰建築師交還相關資料；而自訴人主張在其與奇
    鋐公司爭議尚未解決，在未獲得其本人書面正式通知前，要求王國泰建築師勿拋
    棄該案設計權，如需拋棄也要由自訴人承受。足見被告與自訴人間存有相當爭議
    甚明。
(三)、自訴人雖指稱：被告乙○○曾同意自委託日（八十七年五月一日）按月給付三十
    五萬元之工資與管理費，並將於建造完成後，給付捌百萬元獎金予自訴人等情，
    惟此為被告乙○○所否認。證人戴龍女、唐德偉於原審均證稱：八十七年五月間
    ，在奇鋐公司五股鄉○○○路二十四號七樓之會議室，被告確有對自訴人為上開
    承諾等語（原審卷第三十六頁、原審卷第五十五頁），並有證人唐德偉出具之證
    明書一份在卷可參，然參諸證人戴龍女係自訴人之妻，關係密切，而證人唐德偉
    亦自承：伊於八十七年四月十六日任職奇鋐公司，但因與總經理（即被告乙○○
    ）理念與認知差距過大，而於八十七年十一月二日離職等情（參見前揭證明書前
    言，詳見原審卷第四十一頁），渠等二人之證言，能否採信，實堪置疑。況果如
    自訴人所言，被告所承諾給付伊之上開工資費用及獎金，數額甚鉅（被告按月給
    付拾伍萬元，建造完成後給付捌百萬元予自訴人），則自訴人何以不事先取得
    被告之書面承諾、或訂立書面契約後，再開始著手辦理請領建造執照、設計、發
    包興建等事宜，以求慎重，並保障本身權益？此亦與常情有悖。再者，縱使自訴
    人及證人戴龍女、唐德偉所陳屬實，被告乙○○確曾對自訴人有上開承諾，而被
    告究係基於何種原因或爭議，嗣後遲延不為給付，亦屬民事糾葛，尚難遽認被告
    於委辦之初即有施用詐術之行為，且被告事實上亦終無得以免除債務之可能，亦
    即無獲得財產上不法之利益，即與以詐術得財產上不法之利益之構成要件不符。
(四)、綜上所述，本件係屬民事糾葛，尚難遽認被告於委託自訴人辦理興建廠房事宜之
    初，即有不法所有之意圖而施用詐術，且縱使如自訴人所言，被告確有對自訴人
    為上開承諾之報酬，則被告事實上亦終無得以免除債務之可能，亦即無獲得財產
    上不法之利益。此外查無其他積極證據足認被告有何詐欺得利之犯行，被告犯罪
    嫌疑不足，依照首開說明，此部份自訴應予駁回。
四、原審依調查證據之結果，認本件被告犯罪嫌疑不足，依照刑事訴訟法第三百二十
    六條第三項規定，裁定駁回自訴，核無不合。自訴人以本件係因被告主動邀請自
    訴人協助廠房興建工作，並非自訴人自願爭取為其工作，而高額之工作報酬是被
    告為詐騙自訴人為其工作所提出的，而自訴人並無不願補充資料之情事發生，是
    被告取得建築執照後，旋即避不見面，其次被告確有出示委託書給自訴人過目，
    此有證人唐德偉可證明，原審未給予兩造充分辯論之機會，遽然駁回自訴顯有違
    誤等陳詞，提起抗告，為無理由，應予駁回。
據上論結，應依刑事訴訟法第四百十二條，裁定如主文。
中      華      民      國       九十       年     四     月    十八    日
                                臺灣高等法院刑事第二十五庭
                                    審判長法  官  許  國  宏
                                          法  官  林  勤  純
                                          法  官  洪  光  燦
右正本證明與原本無異。
不得再抗告。
                                          書記官  陳  玉  嬋
中      華      民      國       九十       年     四     月    十九    日


司法院資訊處製作；財團法人民間司法改革基金會備份。
